【裁判字號】    98,訴,978
【裁判日期】    980721
【裁判案由】    清償債務
【裁判全文】
臺灣臺中地方法院民事判決  98年度訴字第978號
原      告  乙○○○
訴訟代理人  劉喜律師
被      告  甲○○
訴訟代理人  黃士哲律師
上列當事人間請求清償債務事件，本院於民國98年6月23日言詞
辯論終結，判決如下：
    主  文
被告應給付原告新臺幣佰陸拾柒萬仟佰零肆元，及自民國
九十八年二月二十日起至清償日止，按年息百分之五計算之利息
。
訴訟費用新臺幣萬柒仟肆佰拾貳元由被告負擔。
    事實及理由
一、原告起訴主張：原告為被告之母，兩造與訴外人徐玉嬪、徐
    棋烽同為被繼承人徐成舞之繼承人。被繼承人徐成舞之遺產
    經申報遺產稅後，稅捐機關雖已自遺產中以實物抵繳部份遺
    產稅，因尚有遺產稅新台幣（下同）14,339,060元未繳納，
    依法自應由繼承人即兩造及訴外人徐玉嬪、徐棋烽繳納，每
    人各應繳納1/4即3,584,765元，惟經原告前以台中民權路郵
    局第3470號存證信函催促被告繳納，被告均未置理；又被告
    亦應分擔被繼承人之遺產土地即97年地價稅354,157 元之1/
    4 ，亦即88,539元，復經原告以台中法院郵局第3689號存證
    信函催告被告繳納，惟被告亦均拒不繳納，故原告不得不先
    行代被告繳納其依法應負擔之3,673,304 元，本件原告在法
    律上並無義務，亦未受委任，而代被告繳納遺產稅，係代盡
    其公法上之義務，雖其本意在於辦理遺產繼承，惟可認為有
    兼被告利益之意思，且管理事務在客觀上有利於被告，縱使
    違背被告意思，應仍可請求被告返還上開代繳之稅款，為此
    ，爰依民法第172 條、第176 條之規定或同法第280 條、第
    281 條之規定，擇一請求判決被告給付上開代墊稅款。並聲
    明：被告應給付原告3,673,304 元，及自支付命令狀送達翌
    日起至清償日止，按年息百分之5 計算之利息。
二、被告則以：原告漠視被告對於被繼承人遺產亦有繼承權一事
    ，自作主張任意處分被繼承人之遺產，已損及被告基於繼承
    權所有之正當權利；復以原告未經被告之同意，任意以被繼
    承人部分遺產辦理實物抵繳部份遺產稅款，卻又遺留部分遺
    產稅額以現金另行繳納，是以，被告自難單憑原告單方面主
    張，即將其所主張之金額交付予原告。再者，本件遺產繼承
    事件，因無遺囑執行人，故系爭遺產稅之繳納義務人為繼承
    人，而原告為繼承人依規定自為遺產稅之納稅義務人，從而
    ，原告以現金繳納遺產稅之行為，屬於履行自身公法上之義
    務，則原告自不能於履行自己公法上之義務而繳納現金予國
    家後，又轉而向被告申請，申言之，今被繼承人遺產既尚未
    分割，則設若原告真係以自己所有之金錢繳納遺產稅，至多
    亦應僅生原告得否就遺產全體取償之問題而已，與被告無涉
    等語，資為抗辯；並聲明：(一)原告之訴駁回。(二)如受不利之
    判決，願供擔保請准宣告免為假執行。
三、查兩造之被繼承人徐成舞於96年1 月15日死亡，原告乙○○
    ○、被告甲○○、訴外人徐玉嬪、徐棋烽均為其繼承人。嗣
    財政部臺灣省中區國稅局核定徐成舞之遺產稅額，除以遺產
    中之實物抵繳稅額外，餘額14,339,060元由原告於97年10月
    13日完納；而徐成舞之遺產土地為兩造及其他繼承人公同共
    有，97年度地價稅354,157 元，亦由原告繳付。此為兩造所
    不爭執，並有戶籍謄本、繼承系統表、遺產稅繳款書、遺產
    稅繳清證明書、臺中縣地方稅務局97年地價稅繳款書等件附
    卷可稽，應堪信實。
四、按遺產稅之納稅義務人在無遺囑執行人時為繼承人及受遺贈
    人；又繼承人為二人以上時，經部分繼承人按其法定應繼分
    繳納部分遺產稅款、罰鍰及加徵之滯納金、利息後，為辦理
    不動產之公同共有繼承登記，得申請主管稽徵機關核發同意
    移轉證明書；此觀遺產及贈與稅法第6 條第1 項第2 款、第
    41-1條前段規定甚明。足見遺產稅雖係依遺產核課，惟其乃
    繼承人本身之債務，並非被繼承人所遺債務，無連帶性質。
    至民法第1150條規定係指遺產管理、分割及執行遺囑之費用
    ，由遺產支付之。核與遺產稅之繳納係屬二事，實不得混為
    一談。原告主張遺產稅為繼承人間之連帶債務，固有未合，
    惟被告辯稱遺產稅係由遺產支付，應向遺產求償云云，亦屬
    誤會，均無可採。
五、次按無因管理固須有為他人管理之意思，惟為他人之意思與
    為自己之意思不妨併存，故為圖自己之利益，若同時具有為
    他人利益之意思，仍不妨成立無因管理。本件兩造為繼承其
    被繼承人徐成舞之遺產，由原告依稅捐機關所核定全體繼承
    人應納之遺產稅、地價稅，而以自己財產繳納等情，已如前
    述，則原告於繳納全部遺產稅、地價稅等費用後，全體繼承
    人即得辦理遺產登記，自由處分遺產，原告雖係為自己利益
    ，然同時亦有為被告繳納稅款盡「公益上義務」管理之意，
    仍無礙無因管理之成立。又因遺產而生之稅捐及費用，應由
    繼承人按其應繼分負擔之，此為繼承人間之內部關係，繼承
    人之一代他繼承人墊支上開稅捐及費用者，該墊支人得向他
    繼承人請求返還其應負擔部分。原告既以自己財產為被告盡
    公益上之義務墊繳遺產稅、地價稅等費用，則於墊款後，自
    得本於無因管理之法律關係請求被告返還墊款。
六、綜上所述，原告主張其為被告代墊因繼承其父遺產所應負擔
    之地價稅、遺產稅，合計3,673,304元（即遺產稅3,584,
    765＋地價稅88,539）等事實，係屬可採。被告抗辯均要無
    可取。從而，原告請求被告給付3,673,304元，及自支令命
    令狀送達翌日即98年2月20日起至清償日止，按週年利率百
    分之五計算之法定遲延利息，洵屬有據，應予准許。
七、因本件事證已臻明確，兩造其餘主張陳述及所提之證據，經
    審酌均與判決結果不生影響，爰不一一論列，附此敘明。
八、據上論結，原告之訴為有理由，依民事訴訟法第78條、第87
    條第1 項，判決如主文。
中    華    民    國    98    年    7     月    21    日
                  民事第四庭    法  官  郭佳瑛
正本係照原本作成。
如對本判決上訴，須於判決送達後20日內向本院提出上訴狀。
中    華    民    國    98    年    7     月    21    日
                                書記官  黃鴻鑑


司法院資訊處製作；財團法人民間司法改革基金會備份。
